【裁判字號】    89,訴,3858
【裁判日期】    900827
【裁判案由】    清償借款等
【裁判全文】
臺灣臺北地方法院民事判決  八十九年度訴字第三八五八號
    原      告    台灣中小企業銀行股份有限公司
    法定代理人    庚○○
    訴訟代理人    己○○
    兼法定代理人  甲○○
    被      告    丁○○
                  辛○
    右二人共同    甲○○
    被      告    丙○○
    被      告    戊○○○
    兼右二人共同  乙○○
右當事人間請求清償借款等事件，本院判決如左：
    主      文
被告應連帶給付原告新台幣參佰玖拾萬零陸仟壹佰壹拾玖元，及如附表所示之利息、
違約金。
訴訟費用由被告連帶負擔。
本判決於原告以新台幣壹佰參拾萬零參仟元為被告供擔保後，得為假執行。
    事      實
甲、原告方面：
一、聲明：除假執行擔保金額外，如主文第一項所示。
二、陳述：
（一）被告漢祺科技股份有限公司（下簡稱漢祺公司）於民國八十二年九月二十二日
      以其餘被告為連帶保證人，向原告借款新台幣（下同）四百六十萬元，借款期
      間自八十二年九月二十二日起至八十七年九月二十二日止，本金以每三個月為
      一期，共分十七期平均攤還，利息按年息百分之七點零一五計算；被告漢祺公
      司另於八十五年九月十七日以其餘被告為連帶保證人，向原告借款四百一十五
      萬元，借款期間自八十五年九月十七日起至八十六年九月十七日止，約定利息
      按年息百分之九點三四計算，自借款日起按月繳交利息，本金則到期一次清償
      。就上開二筆借款均約定如未依約履行，除應支付利息外，逾期清償在六個月
      以內者，並依上開利率百分之十，逾期超過六個月者，超過部分按上開利率百
      分之二十計算違約金。詎被告漢祺公司就上開第一筆借款，自八十六年十二月
      二十二日起即未依約繳納本息，迄今尚積欠原告七十五萬九千零三十六元，及
      自八十六年十二月二十三日起按年息百分之七點零一五計算之利息，並自八十
      七年一月二十三日起至清償日止，逾期在六個月以內者，按上開利率百分之十
      ，逾期超過六個月者，超過部分按上開利率百分之二十計算之違約金；就上開
      第二筆借款，於八十六年九月十七日之到期日亦未依約清償本金，尚欠原告四
      百一十五萬元，及自八十六年九月十八日起至清償日止，按年息百分之九點三
      四計算之利息，並自八十六年十月十八日起至清償日止，逾期在六個月以內者
      ，按上開利率百分之二十，逾期超過六個月者，超過部分按上開利率百分之二
      十計算之違約金。嗣被告漢祺公司於八十六年十一月二十七日清償一百零八萬
      五千八百五十五元，其中七萬五千三百九十八元及七千五百四十元，分別抵充
      第二筆借款自八十六年九月十八日起至同年十一月二十七日止之利息、違約金
      ，其餘一百萬二千九百一十七元抵充本金，經上核算，被告漢祺公司就第二筆
      借款仍積欠原告三百一十四萬七千零八十三元，及自八十六年十一月二十八日
      起至清償日止，按年息百分之九點三四計算之利息，並自八十六年十一月二十
      八日起至清償日止，逾期在六個月以內者，按上開利率百分之十，超過六個月
      者，超過部分按上開利率百分之二十計算之違約金。綜上，被告漢祺公司就該
      二筆借款，合計尚積欠原告本金三百九十萬零六千一百一十九元，及如附表所
      示之利息、違約金，迄未清償，被告甲○○、戊○○○、丙○○、乙○○、辛○、丁○○就該二筆借款既同為連帶保證人，於法自應負擔連帶清償之責，為
      此依消費借貸及連帶保證契約之法律關係提起本件訴訟，訴請被告連帶給付。
（二）對被告抗辯所為之陳述：
    １被告甲○○、乙○○對於漢祺公司確係借得該二筆借款並不否認，且對其利率
      及積欠金額亦不爭執，惟被告乙○○就首筆四百六十萬元之借款否認有連帶保
      證之情事，並抗辯該筆借款係由漢祺公司財務部門自行借款，被告乙○○並不
      知其情事，該筆借款之借據亦非由其所親簽。甚且，本件借據二紙、乙○○之
      授信約定書乙紙，其上之印文均非由其所親用。另就首筆借款，甲○○曾與原
      告達成協議，由漢祺公司借款而僅由中小企業信用保證基金（以下簡稱信保基
      金）保證云云。
    ２惟查，第二筆四百一十五萬之借款，係由本件各被告親自簽名於借據之上，本
      案各被告就該筆借款應負連帶清償之責，兩造對此並無爭執，是本案應審酌之
      點，應在於第一筆四百六十萬元之借款，是否因其借據非由被告乙○○所親簽
      ，而無庸負擔連帶保證之責。按以印章代簽名者，其蓋章與簽名生同等之效力
      ，民法第三條第二項定有明文，故前揭借據縱未經被告乙○○親自簽名，然若
      借據上之印文為其所用，則與其親筆簽名有同等之效力。查被告乙○○與原告
      所簽訂之授信約定書，究否由其親自簽名，關於筆跡之比對，原告已提出被告
      乙○○等於台中地方法院八十九年度拍字第一三八六號抗告狀影本為證，被告
      乙○○對抗告狀之真實並不否認，且對本案授信約定書確係出於其所親自簽名
      亦不爭執，故關於本案授信約定書上簽名之真正，應屬無疑，至於授信約定書
      確係由各被告親自簽名用印於其上一節，亦經證人張中平證稱在卷。再者，依
      金融界之慣例，對於印章之重視，未有輕於簽名者，縱借據上為債務人所親簽
      ，若其印文與留存樣式不符，仍會要求債務人補蓋與留存樣式相符之印章，蓋
      授信約定書關乎印文樣式之留存比對，其重要性無以復加，是金融從業人員不
      可能任其簽名而不用印。且第二筆四百一十五萬元借據其上簽名及印文與授信
      約定書均相符，是否亦如被告乙○○所言，為僅簽名而不用印？甚者，被告等
      人於八十二年間曾簽妥印鑑比對卡交予原告，以供印文核對之用，於上述印鑑
      卡上，被告等均親自簽名蓋章於其上，關於其簽名，與本人筆跡相符，且其印
      文，與本案各相關契據上之印文亦無二致；對此，是否如被告乙○○所言，其
      印鑑卡仍為僅簽名而不用印？蓋印鑑卡係專供印文比對之用，苟如被告乙○○
      所言，係僅於其上簽名而未用印，則被告等簽具上述印鑑卡所為何事，實殊難
      想像。上述諸點，與事理常情相去甚遠，故被告乙○○抗辯縱前開授信約定書
      及第二筆四百一十五萬元之借據縱係出於其親簽，惟印文絕非由其所用云云，
      自不足採。
    ３次者，被告甲○○另抗辯首筆四百六十萬元之借款，係由漢祺公司財務部門辦
      理之借款，其並不知其事，且於本件二筆借據及授信約定書上之印文均非由其
      所用，漢祺公司並未代各連帶保證人保管印章等語。惟果如其所言，該印章既
      非乙○○所有，漢祺公司亦未代其保管印章，則甲○○無異影射本件相關契約
      之印文，係原告盜刻而用於其上？此關乎偽造文書之情事，茲事不可謂不重大
      ，被告甲○○對此並未提出任何證據供庭上參酌，再者，被告漢祺公司與原告
      於業務上往來有年，於上述第一筆四百六十萬元之借款後，漢祺公司復於三年
      後（即八十五年九月間）再向原告商借第二筆四百一十五萬元之借款，苟若本
      案第一筆四百六十萬元之借款有盜刻盜蓋之情事，何以時隔三年，各連帶保證
      人均未發現，又親自簽名於第二筆借款四百一十五萬元之借據而願負連帶保證
      之責？甚者，第二筆借款借據既由被告等親自簽名，原告又何須甘冒遭被告發
      現之風險，而為盜刻盜蓋之不法情事？
    ４被告甲○○又抗辯其與原告曾有協議，就本案第一筆四百六十萬元之借款，以
      漢祺公司為借款人，而僅由信保基金為保證人。惟查原告並未與被告甲○○有
      如上之協議，且依各金融機構之作業規定及一般慣例，信用保證之案件，除由
      信保基金提供信用保證外，送保之金融機構仍應依一般授信規範對借款人徵提
      相關連帶保證人，此係眾所週知之事實，原告如何可能違反規定而與被告而為
      如上之協議？是被告甲○○之所言，非僅未能盡證明之責，亦與事實不符。
（三）按當事人主張有利於己之事實，應負舉證之責，被告甲○○、乙○○所為之抗
      辯，悖於常理，已如前述，且其並未提出任何證據以供佐證，此與民事訴訟法
      第二百七十七條舉證責任分配之意旨容有不符。原告既已善盡舉證責任以證明
      被告所用印章之真正，其用印又與簽名有等同之效力，不能僅因第一筆四百六
      十萬元之借據非由被告乙○○所親簽，而任其開脫連帶保證之責，被告乙○○
      倘抗辯本件有盜蓋之情事，自應負證明之責。
三、證據：提出授信約定書七份、中長期貸款契約一紙、借據二紙、支票存款帳戶印
    鑑卡一份、入帳傳票三份、支票存款帳戶異動明細表一份、還款明細一份、活期
    存款帳戶印鑑卡一份、撥款傳票一份、活期存款帳戶異動明細表一份、抵押權設
    定契約書一份、其他特約事項一份、他項權利證明書一份、抗告狀一份、印鑑卡
    一份（以上均為影本）。
乙、被告方面：
壹、被告漢祺科技股份有限公司、甲○○、丁○○、辛○部分：
一、聲明：駁回原告之訴及其假執行之聲請。
二、陳述：被告甲○○為被告漢祺公司之負責人，確實有向原告借得本件二筆款項，
    四百一十五萬元借據及四百六十萬元中長期貸款契約上被告漢祺公司之印章均屬
    真正，對於二筆借款金額亦不爭執，然而公司之現款收入應清償本件借款而不應
    清償信保基金，處分時應通知被告甲○○，且環保署補助款應清償四百一十五萬
    元之借款，再者，由公司股東擔任本件全部連帶保證人並不適當。
三、證據：提出土地登記謄本一份。
貳、被告乙○○、丙○○、戊○○○部分：
一、聲明：駁回原告之訴及其假執行之聲請。
二、陳述：授信約定書及金額四百一十五萬元之借據固為被告乙○○所簽名，然四百
    六十萬元中長期貸款契約之簽名並非被告乙○○所簽，且上述借據及中長期貸款
    契約之印章均非其所有。被告乙○○、丙○○、戊○○○等人固於八十二年九月
    間曾以渠等所有之台中市○○區○○段二六一、二七六地號土地設定一千零七十
    二萬元之本金最高限額抵押權予原告，惟抵押權設定完成後，原告未將貸款金額
    核撥給被告乙○○、丙○○、戊○○○等人，且未得上述被告之同意逕將四百六
    十萬元之貸款撥付予與抵押權不相干之被告漢祺公司帳戶內，該筆四百六十萬元
    之借款自應只由被告漢祺公司負責清償，因其餘被告並未擔任連帶保證人。
    理      由
一、本件依兩造所不爭之授信約定書第十二條之記載，兩造約定就本件借款債務合意
    由本院為第一審管轄法院，是本院就本件訴訟自有管轄權，合先敘明。
二、本件原告主張被告漢祺公司於八十二年九月二十二日以其餘被告為連帶保證人，
    向原告借款四百六十萬元，借款期間自八十二年九月二十二日起至八十七年九月
    二十二日止，本金以每三個月為一期，共分十七期平均攤還，利息按年息百分之
    七點零一五計算；被告漢祺公司另於八十五年九月十七日以其餘被告為連帶保證
    人，向原告借款四百一十五萬元，借款期間自八十五年九月十七日起至八十六年
    九月十七日止，約定利息按年息百分之九點三四計算，自借款日起按月繳交利息
    ，本金則到期一次本金。就上開二筆借款均約定如未依約履行，除應支付利息外
    ，逾期清償在六個月以內，並依上開利率百分之十，逾期超過六個月者，超過部
    分按上開利率百分之二十計算違約金。詎被告漢祺公司就上開第一筆借款，自八
    十六年十二月二十二日起即未依約繳納本息；就上開第二筆借款，於八十六年九
    月十七日之到期日亦未依約清償本金，嗣被告漢祺公司雖於八十六年十一月二十
    七日清償一百零八萬五千八百五十五元，經抵充第二筆借款之部分利息、違約金
    及本金後，被告漢祺公司就該二筆借款，合計仍欠原告本金三百九十萬零六千一
    百一十九元，及如附表所示之利息、違約金，迄未清償，為此依消費借貸及連帶
    保證契約之法律關係提起本件訴訟，訴請被告連帶給付等語。
三、被告被告漢祺科技股份有限公司、甲○○、丁○○、辛○辯稱：被告甲○○為被
    告漢祺公司之負責人，對借據及貸款契約上被告漢祺公司印章之真正、借款事實
    及所欠金額均不爭執，然認為漢祺公司之現款收入應清償本件借款而不應清償信
    保基金，且原告處分時應先行通知，環保署補助款應清償四百一十五萬元之借款
    ，且由公司股東擔任本件全部連帶保證人並不適當等語。被告乙○○、丙○○、
    戊○○○則以：四百六十萬元中長期貸款契約之簽名並非被告乙○○所簽，且本
    件借據及中長期貸款契約之印章均非其所有，原告未得被告乙○○等人之同意，
    即逕將四百六十萬元之貸款撥付予與抵押權不相干之被告漢祺公司帳戶內，該筆
    四百六十萬元之借款應由被告漢祺公司單獨負責清償，與其餘未擔任連帶保證人
    之被告無關等語，資為抗辯。
四、原告主張被告漢祺公司於八十五年九月十七日，以其餘被告為連帶保證人，向原
    告借款四百一十五萬元，詎被告漢祺公司並未依約清償之事實，業據其提出授信
    約定書、借據、活期存款帳戶印鑑卡、撥款傳票、活期存款帳戶異動明細表等件
    為證，被告甲○○自認其擔任被告漢祺公司負責人，漢祺公司確實借得該四百一
    十五萬元，對於所欠金額並不爭執；被告乙○○等人亦自認於該借據上簽名擔任
    連帶保證人，是原告所主張之此部分事實，自堪信為真實。原告另主張被告漢祺
    公司於八十二年九月二十二日，以其餘被告為連帶保證人，向原告借款四百六十
    萬元等情，亦據其提出提出授信約定書、中長期貸款契約、借據、支票存款帳戶
    印鑑卡、入帳傳票、支票存款帳戶異動明細表、還款明細等件為證，被告甲○○
    雖不否認該筆款項亦為被告漢祺公司所借得，然被告乙○○則抗辯其未於該四百
    六十萬元之貸款契約上簽名蓋章，亦未就該筆借款擔任連帶保證人等語。是本件
    主要應予審酌者，乃被告乙○○等人是否為被告漢祺公司對原告所負四百六十萬
    元借款債務之連帶保證人，而應就該款項負連帶給付之責？
五、按私文書應由舉證人證其真正，民事訴訟法第三百五十七條定有明文，而契約書
    內當事人之印章如係真正，而該當事人否認係其本人所蓋或其有授權他人代蓋時
    ，應由其負舉證責任，最高法院八十八年度台上字第二○八七號判決可資參照。
    原告就其與被告乙○○等人間，關於四百六十萬元借款債務之連帶保證契約之成
    立，固據其提出中長期貸款契約一紙為證，惟被告乙○○否認該貸款契約連帶保
    證人一欄其簽名印章之真正，自應由原告先就該具私文書性質之貸款契約之真正
    ，負舉證責任，若依原告所提之證據資料足以證明該貸款契約之真正，而被告猶
    抗辯其上印章非其所蓋用時，則應由被告就印章非其本人所蓋一節，負舉證之責
    。經查，依原告所提出之授信約定書、印鑑卡、四百一十五萬元之借據，其上各
    個被告之印章均與四百六十萬元貸款契約上之印章相符，證人即負責對保事宜之
    原告行員張中平亦證稱被告等人均係於授信約定書上親自簽名蓋印等語，而借款
    人將印鑑留存於印鑑卡上之目的，不外乎證明該印鑑之真正，俾供日後與銀行交
    易往來時核對之用，上開四百六十萬元中長期貸款契約上被告乙○○等人之印章
    ，既與印鑑卡及其他借款文件上之印章相符，應認原告就該四百六十萬元借款之
    保證契約業已舉證證明其真正，是其主張被告乙○○等人為該借款債務之連帶保
    證人，即屬可採。被告乙○○自認於四百一十五萬元之借據上簽名而成立連帶保
    證法律關係，卻又否認與該借據上印章相符之四百六十萬元中長期貸款契約上印
    章之真正，顯與一般事理有違，是否足採，已不無疑問，原告既已就貸款契約上
    印章之真正加以證明，自應由被告就印章遭他人盜蓋或非其所親蓋之事實加以舉
    證，然被告迄未能舉證證明，揆諸上開判決意旨及說明，其抗辯貸款契約上印章
    非屬真正，自不足採信。又按以印章代簽名者，其蓋章與簽名生同等之效力，民
    法第三條第二項定有明文，被告乙○○復否認四百六十萬元貸款契約上其簽名之
    真正，惟該貸款契約上被告乙○○之印章為真正，已如前述，縱其未親自簽名於
    其上，對於已成立之連帶保證契約亦不生影響，是其此部分所辯，亦不足採。
六、按當事人主張有利於己之事實者，就其事實有舉證之責任，民事訴訟法第二百七
    十七條前段定有明文。被告甲○○另抗辯被告漢祺公司之現款收入應清償本件借
    款而不應清償信保基金，環保署補助款應清償四百一十五萬元之借款，且由公司
    股東擔任本件全部連帶保證人並非適當等語。惟查，被告甲○○所抗辯清償信保
    基金一事，已據原告否認在卷（見本院八十九年十一月二十日準備程序筆錄），
    被告甲○○又未就其所抗辯信保基金及環保署補助款等事實為進一步之舉證，是
    其此部分所辯，尚不足採；又民法關於保證人之資格，除公司外並未設限，基於
    當事人意思自主與交易自由之原則，以公司股東擔任公司借款之連帶保證人，於
    法並無不合，是被告甲○○另抗辯由公司股東擔任系爭借款之連帶保證人並非適
    當云云，自與本件債務無關。被告乙○○等人復抗辯於八十二年間將其等所有土
    地設定抵押權予原告後，原告竟未經同意即將四百六十萬元之貸款撥付予非抵押
    權義務人之被告漢祺公司帳戶內等語。惟按所謂抵押權者，乃對於債務人或第三
    人不移轉占有而供擔保之不動產，得就其賣得價金受清償之權，民法第八百六十
    條定有明文，查被告甲○○、丁○○、乙○○、丙○○、戊○○○係於八十二年
    三月八日，以其等為債務人兼義務人，將其等所分別共有之台中市○○區○○段
    二六一、二七六地號土地設定一千零七十二萬元之本金最高限額抵押權予原告，
    有上開土地之謄本及抵押權設定契約書附卷可稽，亦為原告所不爭執。然依前開
    所述，系爭四百六十萬元之借款債務既已成立，基於消費借貸及連帶保證契約之
    法律關係，被告等人即應負連帶清償之責，縱被告甲○○、丁○○、乙○○、丙○○、戊○○○以其所有土地抵押擔保之債務範圍，不包括被告漢祺公司之債務
    ，亦僅生原告得否以拍賣抵押物之方式就本件四百六十萬元借款求償之問題而已
    ，與原告以取得確定判決執行名義為目的之本件訴訟無關，是被告乙○○等人前
    揭所辯，亦與本件債務無涉。
七、綜上所述，被告漢祺公司確實向原告借得四百六十萬元及四百一十五萬元，其餘
    被告亦為該二筆債務之連帶保證人，依原告提出之支票存款帳戶異動明細表、還
    款明細一份、活期存款帳戶異動明細表，被告漢祺公司就四百六十萬元之借款，
    自八十六年十二月二十二日起即未依約繳納本息，就四百一十五萬元之借款，於
    八十六年九月十七日之到期日亦未依約清償本金，除於八十六年十一月二十七日
    清償一百零八萬五千八百五十五元，其中七萬五千三百九十八元及七千五百四十
    元，分別抵充第二筆借款自八十六年九月十八日起至同年十一月二十七日止之利
    息、違約金，其餘一百萬二千九百一十七元抵充本金外，被告漢祺公司就前開第
    一筆借款，尚欠原告七十五萬九千零三十六元；就第二筆借款，尚欠原告三百一
    十四萬七千零八十三元，及各如附表所示之利息、違約金。從而原告依據消費借
    貸及連帶保證契約之法律關係，請求被告連帶給付借款三百九十萬零六千一百一
    十九元，並如附表所示之利息、違約金，為有理由，應予准許。又原告陳明願供
    擔保，請求宣告假執行，核無不合，爰酌定相當擔保金額併予准許。
八、本件判決事證已臻明確，兩造其餘攻擊防禦及舉證，核與判決結果無影響，爰不
    另一一論述，附此敘明。
九、據上論結，本件原告之訴為有理由，依民事訴訟法第八十五條第二項、第三百九
    十條第二項，判決如主文。
中      華      民      國    九十      年      八      月    二十七    日
                                        民事第二庭審判長法  官  丁蓓蓓
                                                        法  官  黃書苑
                                                        法  官  林庚棟
右正本證明與原本無異
本件不得抗告
中      華      民      國    九十      年      八      月    二十七    日
                                                        書記官  劉芳菊


司法院資訊處製作；財團法人民間司法改革基金會備份。
